臺灣高等法院臺南分院刑事判決
　　　　　　　　　　　　　　　　 94年度上易字第145號　Ａ
上　訴　人　臺灣臺南地方法院檢察署檢察官
上　訴　人
即　被　告　甲○○
選任辯護人　蔡文斌　律師
　　　　　　王建強　律師
　　　　　　何冠慧　律師
上列上訴人因被告詐欺案件，不服臺灣臺南地方法院九十三年度
易字第八四二號中華民國九十四年二月二日第一審判決（起訴案
號：臺灣臺南地方法院檢察署九十二年度偵字第一○六二九號）
，提起上訴，本院判決如下：
    主  文
上訴駁回。
甲○○緩刑參年。
    事  實
一、甲○○（原名張秀惠）於民國九十一年八月間，在台南縣白
    河鎮林子內二十一之三號，其所經營之「蓮香亭」陶藝工作
    室（又稱陶藝教學中心），以新台幣（下同）一萬元（包含
    現金五千餘元及價值約四、五千元之陶藝品）之代價，向真
    實姓名不詳，自稱為「吳炎昆」先生之人，換得支票二紙（
    票號：ＦＡ00000000號、付款人：中國農民銀行
    大順分行、發票人：李俊亞、發票日：民國（下同）九十一
    年十月十五日、金額：九萬六千八百元；票號：ＡＡ00
    000000號、付款人：華泰商業銀行三重分行、發票人
    ：尚淂企業有限公司、發票日：九十一年十二月二十五日、
    金額十五萬元）（以下簡稱系爭支票），面額共計二十四萬
    六千八百元（以下簡稱系爭金額）。甲○○明知所持有之系
    爭票據，係以極不相當之代價換取得來，顯屬來源不明而無
    法兌現之票據，及明知其所經營之「忙裏偷閒」餐廳，與「
    蓮香亭」陶藝工作室，營運不善，已無資力清償債務，竟基
    於意圖為自己不法所有之概括犯意，隱瞞前揭事實，先後於
    九十一年九月五日及十五日，藉詞其所經營之「忙裡偷閒」
    餐廳及「蓮香亭」陶藝工作室，亟需資金週轉擴充生產設備
    為由，連續向丙○○詐稱欲借款九萬六千八百元及十五萬元
    ，共計二十四萬六千八百元。以致丙○○陷於錯誤，而先帶
    同甲○○至其友人乙○○屏東市住處借款，再向其居住台北
    真實姓名不詳綽號「國華」之友人處借款，而分別向乙○○
    借得其中九萬八千六百元，向「國華」借得其中十五萬元，
    丙○○並擔任甲○○之保證人，以擔保甲○○之付款。嗣乙○○及綽號國華之男子分持上開支票提示付款，均遭退票，
    而上開發票人尚淂企業有限公司之支票存款帳戶，更早已於
    同年八月二十九日成為銀行拒絕往來戶，經由乙○○及綽號
    「國華」男子之通知，丙○○至此始知受騙。
二、案經丙○○訴由臺灣臺南地方法院檢察署檢察官偵查起訴。
    理  由
甲、證據能力部分：
一、按被告以外之人於審判外之陳述，雖不符前四條之規定，而
    經當事人於審判程序同意作為證據，法院審酌該言詞陳述或
    書面陳述作成時之情況，認為適當者，亦得為證據。當事人
    、代理人或辯護人於法院調查證據時，知有第一百五十九條
    第一項不得為證據之情形，而未於言詞辯論終結前聲明異議
    ，視為有前項之同意刑事訴訟法第一百五十九條之五定有明
    文。
二、查本件被告犯罪事實之證據方法，詳如起訴書及原審判決書
    所引之證據等證據，詳如（一）告訴人丙○○之供述（二）
    投資合約書及草約各一紙（三）「始未說明及對帳單」一紙
    （四）臺灣臺南地方法院勘驗筆錄暨勘驗筆錄譯文（五）台
    灣票據交換所退票理由單、票據信用資訊連結作業查詢明細
    表各一紙（六）估價單影本七、郵政國內會款執據、本票影
    本十一張（八）關係人李神山之供述（九）證人魏淑玲（十
    ）南投地檢署91年偵字第4652號不起訴處分書（十一）中華
    商業銀行三重分行92中銀重字第920190號函暨附件（十二）
    中國農民銀行大順分行農順字第9269900034號函暨附件（十
    三）台新國際商業銀行台新作集字第927913號函暨附件（十
    四）華泰商業銀行92華泰總三重字第926863號函暨附件（十
    五）系爭支票及退票理由單各一紙等，被告及辯護人均同意
    列入證據方法（見本院卷第三六、三七頁、五七頁），是本
    院審酌該言詞陳述或書面陳述作成時之情況，認為適當，自
    得採為證據，先行明。
乙、實體部分：
一、訊據被告甲○○對於右揭交付系爭二張支票予告訴人丙○○
    ，並向其取得支票面額之款項，及積欠告訴人丙○○上開系
    爭金額之事實並不否認，惟矢口否認有詐欺之犯行。於原審
    及本院辯稱：伊有一個跟別人合夥製造陶藝品，有在陶藝品
    烙上「蓮香亭」三字，並將陶藝品販賣給客人，系爭金額是
    告訴人的投資款，而非借款，因告訴人退夥，伊返還其出資
    額及利息；系爭款項係使用於告訴人與伊間之投資事業上，
    所以告訴人才願意交付予伊；系爭支票是吳炎昆向伊買陶器
    時交付的，是用以支付貨款及預付款，當時吳炎昆只拿了約
    五千元的貨，伊須向他陸續出貨，伊並未以五千元不相當的
    代價取得系爭支票；偵查筆錄之記載不正確，伊不知道系爭
    支票無法兌現，告訴人取得支票時有向銀行徵信，支票之信
    用正常，而且伊有在票據上背書，不因票據無法兌現而免除
    票據上的責任，所以伊沒有施以詐術云云。
二、惟查前揭事實，業據告訴人於偵查時指訴及原審時以證人身
    份具結詰問證述甚詳，並經證人魏淑玲於偵查中證述屬實，
    並有上開支票及退票理由單各一份可按（以上見偵一卷第二
    頁、六至九頁、四十、四一頁、偵二卷第十頁、第一四八頁
    、原審卷第五七至六二頁）。
三、至上開二張支票取得之系爭金額，係屬告訴人之投資款，抑
    被告向告訴人之借款？
 (一)經查：被告與告訴人間因合夥在上址經營所謂「蓮香亭」
     陶藝工作室（又稱陶藝教學中心），而簽訂投資合約書（
     見偵一卷即九十二年度發查字第一號卷第十頁）；其中告
     訴人投資十萬元款項部分並另行簽立草約（見偵一卷第十
     一頁）各一紙，足認告訴人與被告間就合夥經營事業及投
     資多少金額款項之事實，曾簽立合約書以資為憑。然系爭
     金額部分，並無如前揭情形般就投資金額部分另行簽訂合
     約，卻依一般借貸方式收受票據為之，是上開系爭金額，
     被告辯稱屬合夥投資款項云云，已有可議。又倘上開系爭
     款項係為投資款，則在合夥事業結束結算之前，被告並無
     清償告訴人之義務，被告亦無交付告訴人系爭票據之必要
     。再參酌前揭告訴人投資「蓮香亭」陶藝工作室（又稱陶
     藝教學中心）十萬元之投資款項，被告並未交付告訴人票
     據之事實，而本件被告所交付發票日期分別為九十一年十
     月十五日、九十一年十二月二十五日之支票，應係表示該
     期限屆至後即應為付款。準此，亦可證系爭金額應非投資
     款。另依被告辯稱系爭金額係被告給付告訴人退夥金及利
     息等語予以判斷，蓋如告訴人係中途退夥中止契約，則係
     告訴人違反雙方合夥之契約，而非被告違約，依契約之規
     定應係告訴人賠償被告受有中途終止契約之損害，被告並
     無給付告訴人任何中止契約解約金及利息之理，足見被告
     交付系爭票據予告訴人，係為作為向被告借款之憑據，而
     非投資款，其辯稱為投資款云云，非可採取。
 (二)次查：被告於檢察官偵查中曾提出「始末說明及對帳單」
     一紙（見偵一卷第二十頁），觀之該紙其中第十七行係記
     載：「另因店所需，外加$246,800」等語，及被告九十三
     年二月十九日之答辯狀內亦記載：「另因店所需外加$246,
     800」等語（見偵二卷第一百二十四頁），均表明系爭金額
     係經營餐廳及陶藝工作室之費用，而未表明係告訴人投資
     之款項，由此亦可證上開款項非屬投資款。
 (三)復查：告訴人雖曾一度於檢察官偵查中陳稱系爭款項是投
     資云云（見偵一卷第五十八頁反面）。然細究告訴人於檢
     察官偵查中所述之全部內容為：「是張向我調現用在餐廳
     上。所以也是投資」等語。明確表明係被告向告訴人借款
     後用於渠等投資之事業上，故其所謂投資，應係針對被告
     借款後其如何使用之供述，而非指告訴人之投資。而被告
     對此於檢察官偵查中亦不否認上情（見同頁）。況被告於
     支票跳票後曾匯三萬元予告訴人等語，此為被告供明在卷
     （見偵一卷第五十八頁反面）。如系爭款項為告訴人之投
     資款，被告為何不在上開「始末說明及對帳單」與答辯狀
     內逕行記載係告訴人之投資款，卻於支票退票後匯款予告
     訴人？益徵系爭款項非屬投資款無訛。
 (四)被告於檢察官偵查中亦曾分別供稱：「我有以支票向鄒小
     姐調現，支付生財器具所欠的款項，只是無法具體說明」
     、「二張支票面額二十四萬六千八百元，是吳炎坤交給我
     的，支票先放在我這裏，當時支票信用良好，我拿支票給
     丙○○請她拿支票去調借現金供店裏做資金營運」、「當
     時我向告訴人說店裏缺資金，問告訴人能否先拿這二張票
     去運用調借現金回店裏週轉」等語（分見偵一卷第九十六
     頁及偵二卷即九十二年度偵字第一○六二九號卷第十三、
     十八頁），三度坦承系爭金額係向告訴人借款。
 (五)綜上所述，足認系爭金額係借款，而非告訴人之投資款，
     應堪認定。
四、就系爭票據是否以不相當之代價取得部分：
 (一)經查：被告就系爭支票如何取得之事實，先辯稱：支票是
     從認識的朋友轉來的客票，朋友叫「王」先生，姓名待查
     云云（見偵一卷第五十八頁）；後改稱支票是「吳炎坤」
     交付的（見偵一卷第七十三頁）云云。依常情交付支票之
     人既係被告之朋友，被告對其真實姓名自應熟悉才是。然
     被告對交付其支票之人究為何人，前後供述竟然互相矛盾
     ，有違常情，是其既搪塞不願據實供出其支票之取得來源
     ，則該二張支票之是否來自正常管道，已令人質疑。
 (二)次查：被告就系爭票據來源之事實部分，又分別供稱：
     「是吳先生要買一點小東西，並說明要換現金，我就拿幾
     千塊給他，差不多五千元，換了這二張票，．．．所以也
     算是貪小便宜」等語（見偵一卷九十二年五月二十日訊問
     筆錄，即第七十三頁反面）。「第一次他向我買了二千
     多元的陶藝品，用現金買的，後來他就交給我二張支票，
     說貨再慢慢給他，那一次他買了四、五千元的貨，吳先生
     並要求湊整數給他，所以我就再給他五千元，湊成一萬元
     」、「（吳炎坤）他自己找上門的」、「（他做何行業？
     ）不知道，我也沒有看他的身份證，他也沒有拿名片給我
     」等語（見偵二卷第一百一十九頁）。「吳炎坤第一次
     給我九萬多元那一張，第二次給我十五萬多那張，第三次
     給我吳炎坤那一張，我沒有給他貨及現金，我覺得怪怪的
     ，因為我只要銷貨，第三次拿票也沒有拿貨，他說他下次
     就要大量出貨了。我認為那個人叫吳炎坤，因為那三張有
     一張是吳炎坤的票，那三張票沒有背書」等語（見偵二卷
     第一百二十頁）。「第一次是兩、三千元現金交易，第
     二次拿票，九萬元、十五萬元兩張，他先拿貨品，並說其
     餘這些餘額是他以後陸續要進貨的錢」、「他先後拿兩張
     票，第一次拿票來的時候挑了約一些貨物，合起來約五千
     元，以後才來挑其餘的貨物。第二次拿票來，並沒有挑到
     貨物，他說要我給他一點現金，我沒有付給他，他說以後
     再來挑貨，之後就沒有見過他」等語（見原審卷第八０、
     八一頁）。皆供明係以甚小之金額而取得系爭上開二張支
     票，足見係以顯不相當之代價取得系爭支票。另被告雖辯
     稱未曾於檢察官偵查中供稱：以現金五千元之代價取得系
     爭支票云云，然經原審勘驗偵一卷九十二年五月二十日偵
     查筆錄結果，被告確曾供稱以現金五千元之代價換得系爭
     支票（不含貨品之價格）等語（見原審卷內第七二頁勘驗
     筆錄譯文），其所辯不足採信。
五、就被告是否明知系爭支票係無法兌現之票據及被告是否施用
    詐術部分：
    查：被告與吳姓男子並不相識，業經被告供明在卷，如前所
    述；而依被告上開所言觀之，該吳姓男子先係以購買些微小
    東西合計約一萬元，即以上開不明來歷之面額頗鉅之二張支
    票，欲向被告要換取現金，為被告拒絕後始改以後再嗣陸續
    取貨。顯見該吳姓男子自始之目的，並非向被告買貨，而係
    以系爭票據換取現金。如系爭支票係得以兌現之正常票據，
    該男子自可於提示日向銀行貼現，或屆期後逕行提示即可，
    焉有以二張面額計二十四萬六千八百元之鉅額支票，向被告
    僅購買價值約一萬元些微貨品之理？又該男子最後一次係以
    系爭十五萬元之支票，要求被告換取一點現金，被告拒絕後
    ，竟於交付該票據予被告，事後不聞不問，而未再來取得任
    何貨品，均在在與常情不符。而被告經營「忙裏偷閒」餐廳
    與「蓮香亭」陶藝工作室，為從事生意之人，對於支票之性
    質、使用及風險，理應有所知悉，對於該系爭二張支票來源
    有異，亦應知之甚稔。再參之被告自身亦供稱當時查覺交易
    有異常情等語（見原審卷第八０頁）。堪認被告於取得該票
    據之初即明知系爭票據係無法兌現之票據無訛，則其持以向
    告訴人詐稱借款，自係施用詐術之行為。又前開發票人尚淂
    企業有限公司之支票存款帳戶，早已於同年八月二十九日成
    為銀行拒絕往來戶，此有台灣票據交換所退票理由單、票據
    信用資訊連結作業查詢明細表各一紙附卷可證（見偵一卷第
    七、五二頁），是上開支票既於被告向告訴人借款之初，前
    揭支票既經銀行拒絕往來，告訴人如有曾向銀行徵信，必得
    知該票據係經拒絕往來之票據，焉可能仍帶同被告至證人乙○○及綽號「國華」之男子處為其保證借款之理。被告辯稱
    ：被告向告訴人於借款之時告訴人曾經向銀行徵信云云，亦
    不足採。至另發票人李俊亞之支票存款帳戶，雖嗣至九十一
    年十月十八日始退票，亦有該銀行查詢明細表可按（見偵二
    卷第六六頁），參酌上情，並不足認定被告無本件詐欺事實
    之認定。
六、綜上所述，被告所辯無詐欺之情，並非可採，如前所述，本
    件事證已甚明確，被告以明知無法兌現之票據，施以詐術向
    告訴人詐稱借款，使告訴人陷於錯誤，受有為被告擔保付款
    之損害，被告詐欺之犯行堪以認定。
七、至被告另辯稱告訴人係因系爭金額係使用於合夥事業故而出
    借款項，而被告確曾將系爭款項使用於合夥事業上；被告曾
    於票據上背書，不因系爭票據經拒絕往來，而免除票據上責
    任云云，然此乃被告對於詐欺後如何使用款項，及被告尚另
    需對告訴人負擔民事責任之問題，均與是否構成詐欺之犯行
    無涉，併此敘明。
八、核被告所為，係犯刑法第三百三十九條第一項之詐欺取財罪
    。又被告先後二次犯行，時間緊接，犯罪構成要件相同，顯
    均係基於概括之犯意反覆為之，應依連續犯之規定論以一罪
    並加重其刑。
九、原審而適用刑法第五十六條、第三百三十九條第一項、第四
    十一條第一項前段，罰金罰鍰提高標準條例第一條前段、第
    二條之規定，並審酌被告犯罪之動機、目的、手段、所詐騙
    之價值、犯後態度，難認已有悔意等一切情狀，量處有期徒
    刑四月，並諭知易科罰金之折算標準，本院核原判決認事用
    法，尚無不合，量刑亦稱允洽，被告上訴意旨，否認犯罪，
    公訴人上訴意旨，略以原判決量刑過輕，指摘原判決不當，
    均非有理由，應予駁回。
十、末查被告過去未曾受有期徒刑之宣告，其素行尚稱良好，有
    台灣高等法院被告全國前案紀錄表一份可按，因一時欠慮始
    觸犯刑章，於本院審理時，業已與告訴人成立和解，有和解
    書可按，且蒞庭公訴人亦當庭表示如被告已履行和解條件，
    同意給被告緩刑（見本院卷第六二頁），是本院審酌被告此
    次經此偵審程序之教訓，當知警惕，信無再犯之虞，本院認
    所宣告之刑以暫不執行為適當，併宣告緩刑參年，以啟自新
    。
據上論結，應依刑事訴訟法第三百六十八條，刑法第七十四條第
一款，判決如主文。
本案經檢察官劉欽銘到庭執行職務。
中　　華　　民　　國　　94　　年　　6 　　月　　2 　　日
                  刑事第一庭    審判長法　官　黃崑宗
                                      法　官　蔡長林
                                      法　官　田平安
以上正本證明與原本無異。
不得上訴。
　　　　　　　　　　　　　　　　　　　書記官　劉岳文
中　　華　　民　　國　　94　　年　　6 　　月　　3 　　日
附錄法條：
中華民國刑法第三百三十九條第一項：
意圖為自己或第三人不法之所有，以詐術使人將本人或第三人之
物交付者，處五年以下有期徒刑、拘役或科或併科一千元以下罰
金。
